【裁判字號】    88,易,2858
【裁判日期】    890120
【裁判案由】    詐欺
【裁判全文】
臺灣臺南地方法院刑事判決                        八十八年度易字第二八五八號
    公  訴  人  台灣台南地方法院檢察署檢察官
    被      告  甲○○
    選任辯護人  林永發律師
                郝鳳岐律師
                嘉益律師
右列被告因詐欺案件，經檢察官提起公訴（八十八年度偵續字第一○八號），本院判
決如左：
    主  文
甲○○無罪。
    理  由
一、公訴意旨略以：甲○○明知已無償還會款能力，竟意圖為自己不法之所有，並基
    於概括犯意，對外大肆召集民間互助會，使丙○○信以為真，於民國八十六年十
    二月十五日參加其所召集每月新台幣（下同）一萬元會款之民間互助會兩會，又
    另以李建緯、陳瑞娟名義各參加一會，共計四會，至八十八年三月十五日已繳十
    六期，詎甲○○早已於八十八年二月間倒會，竟又向丙○○繼續收取會款。又丙○○另於八十七年四月二十八日參加每月八千元之會款互助會，共以李建雄、蘇
    瑞璋、潘小姐、丙○○、林杏貞等五人名義參加五會，詎甲○○於八十八年二月
    二十八日收取會款即倒會。丙○○又於八十七年七月二十日參加甲○○召集每會
    二萬元之民間互助會，共三會，甲○○於八十八年間倒會後又於八十八年三月向
    丙○○繼續收取會款。另甲○○復以相同欺罔之方法，於八十六年十二月十五日
    召攬乙○○（即邱足）參加二會，卻於八十八年二月宣布倒會，另於八十七年三
    月五日參加乙○○所起之民間互助會，於標取會款後即倒會。因認被告涉犯刑法
    第三百三十九條第一項之詐欺罪嫌云云。
二、按犯罪事實應依證據認定之，無證據不得推定其犯罪事實；又不能證明被告犯罪
    者，即應諭知無罪之判決，刑事訴訟法第一百五十四條、第三百零一條第一項分
    別定有明文。
三、本件公訴意旨認被告甲○○涉有詐欺罪嫌，無非以本案業經告訴人丙○○、乙○○指訴綦詳，復有會單四紙可資佐證，再被告向告訴人佯稱證人戊○○同意渠標
    取會款，亦經戊○○證明在卷為據。訊據被告固坦承有召集民間互助會倒會情事
    ，惟堅決否認有右揭犯行，辯稱：伊起會之初並未施用詐術，旋因投資虧損，而
    且所召集之互助會有會員倒會收不到會款，為繼續維持互助會運作，不得已才止
    會，除邀活會會員至代書處解決債務外，並請雙親協助解決困境，並經友人何玉
    文、黃純琦同意，以伊等名義入會，並標得會款，另外徵得黃琦斌、戊○○同意
    向伊等借標會款，約定負責伊等會款之繳納，並無盜標詐財情事等語。
四、按刑法第三百三十九條第一項詐欺罪之成立，以意圖為自己或第三人不法所有，
    以詐術使人將本人或第三人之物交付為要件。所謂以詐術使交付，必須被詐欺人
    因其詐欺而陷於錯誤，若其所用方法，不能認為詐術，亦不致使人陷於錯誤，即
    不構成該罪，最高法院四十六年度台上字第二０號著有判例可參。經查，被告陸
    續召集之四個民間互助會均持續進行到八十八年二月為止，而告訴人丙○○的會
    款除該二萬元的會之外均收到同年三月，另參與告訴人乙○○的會則繳納會款至
    八十八年三月止，有會款單五紙在卷可稽。又被告辯稱止會後有請代書出面處理
    債務乙節，業經告訴人丙○○、乙○○及證人戊○○證述屬實。再被告辯稱八十
    八年三月以戊○○名義標得的會錢有交付給何玉文、「阿珠」等語，亦經證人戊○○結證稱：「被告有要我在三月中拿八萬多元給一位叫阿珠的人」，足徵被告
    所言非虛。而證人戊○○雖證稱被告沒有通知他要以他的名義標會云云，但證人
    戊○○同時證稱被告有說要止會，他也有跟被告說以前繳的會錢慢慢再還等語。
    證人黃琦斌亦到庭證稱：「會錢繳到八十七年十一月十五日才轉給被告，之前繳
    的會錢他都有退還給我，我的是活會」等語，參以被告確有將以戊○○名義標得
    的會款用以清償其他會員，足見被告所辯徵得戊○○、黃琦斌同意以其名義標會
    後用以解決債務之事應堪採信。另證人己○○、丁○○亦均結證稱：因不方便所
    以會款未繳納等語，可見被告辯稱因收不到死會會款致會無法繼續進行乃確有其
    事。再參以不論被告自行召集之互助會或參與乙○○之互助會，各互助會皆持續
    進行了一段相當長的時間，且告訴人亦均未曾指出被告究施用如何之詐術，使渠
    等陷於錯誤，則告訴人顯無因陷於錯誤而參與互助會或同意被告參與互助會之情
    事，揆諸首開判例之意旨，被告所為自與詐欺罪之構成要件不相當，要不能以詐
    欺罪相繩。又民事上之債務不履行，縱係出於可歸責於債務人之事由，苟無足以
    證明債務人自始蓄意以此行詐之積極證據，亦不得以事後不履行債務之事實，推
    定其具有刑事犯罪之故意。告訴人僅以被告止會後未能全部清償會款之事實，遽
    指被告涉嫌詐欺，對於被告如何施用足以使渠等陷於錯誤之詐術，悉未提出其他
    具體事證以資佐證，自不得僅因債務不履行之客觀結果，推測被告於召集或參與
    互助會之初即存有詐欺取財之主觀犯意，亦難認其有不法所有之意圖。此外，復
    查無足可證明被告犯詐欺罪之積極證據，自應諭知無罪判決。
五、據上論斷，應依刑事訴訟法第三百零一條第一項，判決如主文。
本案經檢察官楊碧瑛到庭執行職務。
中    華    民    國      八十九      年      一      月      二十      日
                              臺灣臺南地方法院刑事第二庭
                                  法  官  彭  喜  有
右正本證明與原本無異
如不服本判決，應於送達後十日內，向本院提出上訴狀。
                                  書記官  楊  育  民
中    華    民    國     八十九       年      一      月      二十      日


司法院資訊處製作；財團法人民間司法改革基金會備份。
